臺灣高等法院民事判決　　　　　　　　 100年度家上字第48號
上　訴　人　曾進發
被　上訴人　呂美有
訴訟代理人　李岳明律師
上列當事人間請求離婚事件，上訴人對於中華民國99年11月8日
臺灣士林地方法院99年度婚字第310號第一審判決提起上訴，本
院於民國100年10月25日言詞辯論終結，判決如下：
    主  文
上訴駁回。
第二審訴訟費用由上訴人負擔。
    事實及理由
壹、程序事項：
    被上訴人於原審時，依民法第1052條第1項第3款及第2項，
    請求擇一判准兩造離婚，嗣原審判決如被上訴人之請求，對
    此，上訴人不服提起上訴，爰於本院上訴聲明：原判決廢棄
    ；上廢棄部分，駁回被上訴人在第一審之訴；並提起反訴聲
    明：若仍准予兩造離婚，追加請求夫妻剩餘財產(見本院卷
    第7、8頁)。並經本院於民國(下同)100年8月17日於準備程
    序時，當庭諭知上訴人應於10日內補繳裁判費用，逾期駁回
    (見本院卷第123頁)，惟上訴人逾期並未繳納，經本院於100
    年9月5日裁定駁回其反訴(見本院卷第160頁)，是就反訴部
    分，既經駁回確定，本院自毋庸論述，先予敘明。
貳、實體方面：
一、本件被上訴人起訴主張：
  (一)兩造於71年2月28日結婚，並育有曾政傑、曾政凱二名子女
    。結婚迄今，家庭之開銷均由被上訴人負擔，上訴人工作不
    固定，雖偶有收入卻漠視共同經營家庭生活之義務，所得僅
    供上訴人自己花天酒地之用，當其資金短缺時，即開口向被
    上訴人要錢，其舉止實令被上訴人心灰意冷，嚴重戕害夫妻
    關係。
  (二)上訴人生性懶散、不思上進又無正當職業，無金錢花用時，
    即向被上訴人索錢，並對被上訴人施以言語暴力，致被上訴
    人心生畏懼。於77年元月間，上訴人因無金錢花用，逕入被
    上訴人房間竊取金鍊、金戒、墜子等物品。88年元月間，被
    上訴人經營之安親班略有起色，上訴人要求給付若干金額供
    其花用，遭被上訴人拒絕，上訴人即毀壞家中物品。91年間
    ，上訴人多次向被上訴人要錢，被上訴人如未如數給付，上
    訴人即破壞家中物品或對被上訴人拳腳相向。94年間，被上
    訴人與曾政凱合開早餐店，上訴人至該店向被上訴人索取金
    錢遭拒，竟惱羞成怒破壞店內物品。97年元月間，上訴人向
    被上訴人要錢未果，又破壞洗衣機。98年12月8日上午10時
    許，上訴人闖進被上訴人家中，要求給付1,000萬元遭拒後
    ，即以：「如果妳不給錢的話，我要讓妳像錦文一樣！」、
    「我要讓妳們全家看不到明天的太陽！」等語恐嚇被上訴人
    。98年12月21日晚間6時30分許，上訴人復夥同其友人進入
    被上訴人家中，並要求給付2,000萬元，並以「不給錢？那
    妳走路就小心點！」等語恫嚇被上訴人。被上訴人經歷上開
    事件後，除夜半經常惡夢驚醒，久久無法平復，更得小心翼
    翼，深怕稍有閃失即觸怒上訴人衍生家暴或任何意外，每日
    過著提心吊膽、戒慎恐懼之生活，心理受有嚴重創傷，精神
    上更承受莫大痛苦。
  (三)兩造婚姻有名無實，業已分居20幾年，上訴人無任何修補婚
    姻之意，益證兩造婚姻無任何回復可能性。又上訴人不斷闖
    入被上訴人住所、工作地點，竊取被上訴人財物，破壞被上
    訴人家庭設備暨工作器具。況上訴人更向地檢署誣指被上訴
    人詐欺、偽造文書等罪名，破壞被上訴人名譽，前者經士林
    地方法院地檢署不起訴處分在案，顯見上訴人並無經營婚姻
    之意，甚而種種行徑破壞婚姻生活之圓滿、安全及幸福，致
    兩造難以繼續維持婚姻，是兩造婚姻關係誠摯相愛之基礎已
    蕩然無存，婚姻所生之破綻亦巳無回復希望，倘任何夫妻處
    於同一境況，均將喪失維持婚姻之意欲，應認符合民法第10
    52條第2項之難以維持婚姻之重大事由。
  (四)爰依民法第1052條第1項第3款及第2項，請求擇一判准兩造
    離婚，並聲明：請准被上訴人與上訴人離婚。原審判決如被
    上訴人之請求，上訴人不服，提起上訴，被上訴人爰於本院
    答辯聲明:上訴駁回。
二、上訴人則以下列辯詞資為答辯：
  (一)兩造婚姻不睦由來已久，惟此情況之發生，被上訴人可謂無
    責?此可由被上訴人於起訴書中所檢附之相關照片可知，被
    上訴人於婚後一再蒐集對上訴人不利之證據，以作為日後向
    上訴人進行各項訴訟之用，此非急思改善夫妻感情生活之人
    會有之行為。又被上訴人於二子出生後，即對二子灌輸上訴
    人不負責之觀念，致上訴人雖急思與二子建立父子情誼，卻
    一再挫敗。
  (二)上訴人母親生前為求家庭和諧，於生前將財產過戶與被上訴
    人及二子，然為避免上訴人於其後無法生活，曾於95年間提
    議至調解委員會進行調解，使二子每月應支付上訴人2萬元
    生活費 (二子僅為名義人，生活費實應由被上訴人支付與上
    訴人，因其不動產之租金均由其管理)，豈料被上訴人於上
    訴人母親過世後，即一再對上訴人提起訴訟，甚且扣押上訴
    人上開生活費，使上訴人每月僅餘9千元生活，現更利用離
    婚之訴，將上訴人趕出現居地，迫使上訴人無法生活。況上
    訴人之財產都登記在被上訴人名下，房租均係被上訴人收取
    ，若判決離婚，上訴人將一無所有。原審判決認上訴人對婚
    姻破綻事由應負較重之責，尚有可議。
  (三)嗣於本院上訴聲明：原判決廢棄；上廢棄部分，被上訴人在
    第一審之訴駁回。
三、得心證之理由：
  (一)被上訴人主張兩造於71年2月28日結婚，現婚姻關係存續中
    之事實，業據其提出戶籍謄本為證（見原審卷第22、23頁）
    ，堪信為真實。又被上訴人主張其遭上訴人為不堪同居之虐
    待，兩造間婚姻實已生破綻，因認兩造間有難以維持婚姻之
    重大事由等情，則為上訴人所否認，並以上開辯詞置辯，則
    兩造之爭點應為：1.上訴人有無對被上訴人為不堪同居之虐
    待？2.兩造間有無難以維持婚姻之重大事由？是否可歸責於
    上訴人？茲分述如下：
    1.上訴人有無對被上訴人為不堪同居之虐待?
      (1)按所謂不堪同居之虐待，係指予以身體上或精神上不可
        忍受之痛苦，致不堪繼續同居者而言，如非客觀上已達
        於此程度，不容夫妻之一方，以主觀之見解，任意請求
        與他方離婚(最高法院34年臺上字第3968號判例意旨參
        照)。又按維護人格尊嚴與確保人身安全，為我國憲法
        保護人民自由權利之基本理念，增進夫妻情感之和諧，
        防止家庭暴力之發生，以保護婚姻制度，亦為社會大眾
        所期待。民法第1052條第1項第3款所稱「不堪同居之虐
        待」，應就具體事件，衡量夫妻之一方受他方虐待所受
        侵害之嚴重性，斟酌當事人之教育程度、社會地位及其
        他情事，是否已危及婚姻關係之維繫以為斷(司法院大
        法官會議解釋字第372解釋意旨參酌)。
      (2)查被上訴人主張上訴人於77年間迄98年間多次向被上訴
        人要錢未果，即破壞家中物品或店內器具，並對被上訴
        人施以言語暴力、拳腳相向，更夥同友人至家中威脅、
        恐嚇聲請人等情，固提出國泰醫院91年12月28日之家庭
        暴力驗傷診斷書、家中物品毀損之照片8紙為證(見原審
        卷第14至16頁)，惟為上訴人否認，且查上開驗傷診斷
        書僅能說明被上訴人曾經受傷，但無法證明確係遭被上
        訴人毆打所致，家中物品毀損照片，亦難逕認係上訴人
        所為，況證人即兩造之子曾政凱於原審證稱：伊沒有親
        眼看到爸爸施暴，是兩人互告驗傷後伊才知道等語（見
        原審卷第33頁），再參以上訴人亦提出99年4月27日汐
        止國泰醫院診斷證明書為證(見原審卷第36頁)，以兩造
        在相差八年之不同時間互受有身體傷害以觀，至多證明
        兩造偶有發生爭執，自尚難據以認定上訴人對被上訴人
        有不堪同居之虐待之情。
      (3)又查上訴人主張98年12月8日上午10時、98年12月21日
        晚間6時30分許分別恐嚇索取金錢部分，其中98年12月8
        日部分固據證人曾政凱於原審證稱：98年12月8日上午1
        0時在家裡，上訴人向被上訴人恐嚇要錢未果，即說「
        讓媽媽像錦文一樣」(按: 錦文發生的事情是被潑硫酸)
        、「要讓妳們全家看不到明天的太陽」，此外上訴人索
        錢遭拒即以三字經、討客兄辱罵被上訴人等語（見原審
        卷第33頁）屬實，惟98年12月21日恐嚇部分，被上訴人
        則無法舉證以實其說，且證人曾政凱於原審亦證稱兩造
        分居二十多年，兩人冷默以對，僅止於上訴人向被上訴
        人要錢，相互間不交談等語(見原審卷第34頁)，可見上
        開恐嚇及辱罵仍屬夫妻間偶發之家庭暴力行為，尚未達
        不堪同居虐待，使被上訴人身體上及精神上感受不可忍
        受之痛苦，致不堪繼續共同生活之程度。
      (4)綜上，被上訴人依民法第1052條第1項第3款訴請離婚，
        尚屬無據。
    2.兩造間有無難以維持婚姻之重大事由？是否可歸責於上訴
      人？
      (1)按婚姻係以夫妻之共同生活為目的，夫妻間應以誠摯相
        愛、互信為基礎，互相協力保持其共同生活之圓滿及幸
        福，若夫妻間實已難以共同相處，亦實無強行共組家庭
        致互相憎恨之必要。故民法第1052條第2項規定：「有
        前項以外之重大事，難以維持婚姻者，夫妻之一方得請
        求離婚。」，揆其目的係在使夫妻請求裁判離婚之事由
        較富彈性，惟是否有難以維持婚姻之重大事由，判斷標
        準為婚姻是否已生破綻而無回復之希望，此不可由原告
        已喪失維持婚姻意欲之主觀面加以認定，而應依客觀的
        標準，即難以維持婚姻之事實，是否已達於倘處於同一
        境況，任何人均將喪失維持婚姻希望之程度以決之，倘
        客觀上確實難以維持婚姻生活者，自得請求裁判離婚。
        再民法第1052條第2項但書，規定難以維持婚姻之重大
        事由應由夫妻之一方負責者，僅他方得請求離婚，係為
        公允而設，故難以維持婚姻之重大事由，夫妻雙方均應
        負責時，應比較衡量雙方之有責程度，僅責任較輕之一
        方，得向責任較重之他方請求離婚，如雙方有責程度相
        同時，則雙方均得請求離婚，始符公平（最高法院87年
        度臺上字第1304號、90年度臺上字第1639 號判決意旨
        參照）。
      (2)查本件上訴人長期未負擔家庭生活開支，更經常向被上
        訴人索錢，動輒誣指被上訴人外遇，且兩造分房（分居
        2、3樓）迄今已達20餘年等情，亦經證人曾政凱於原審
        證述綦詳（見原審卷第33、34頁）。雖上訴人辯稱係被
        上訴人分化證人曾政凱等二子與伊感情及親情云云，然
        證人曾政凱已成年(73年次)，所述自係其經判斷後所為
        ，且所證述內容均為其長期觀察之客觀事實，上訴人行
        為若非如此，父子親情乃為天性，豈容輕易分化，故上
        訴人此部分辯詞，尚不足採。又查上訴人復指稱被上訴
        人行為不檢及侵占祖產云云，並舉證人曾國柱、曾金火
        、曾莉媛、曾碧約證詞為證，惟查，證人即上訴人叔叔
        曾金火、曾國柱於本院證稱，新北市○○區○○路房子
        在被上訴人公公過世前即過戶給被上訴人，康寧街房子
        係被上訴人在其婆婆病房內抓著婆婆的手簽名過戶，當
        時其婆婆在病床上不能動，沒知覺，如何簽名等語(見
        本院卷第53頁正、背面)，證人即上訴人之妹曾碧約於
        本院證稱，過戶完後，伊父親跟伊說等語(見本院卷第
        80頁背面)，再參以上訴人提出之建物登記謄本(見原審
        卷第39、40頁)，可知新北市○○區○○路194號房屋確
        係上訴人父親在「生前」即已過戶予兩造之子曾政傑，
        並非被上訴人，被上訴人顯然無侵占之情，至新北市○
        ○區○○街411號房屋，依證人曾金火、曾國柱所證，
        似指被上訴人脅迫其婆婆簽字辦理過戶事宜，然查證人
        即上訴人之堂妹曾莉媛於本院證稱，上訴人母親(按:即
        被上訴人婆婆) 中風出院時有告訴伊，要將房屋過戶予
        被上訴人，因伊兒子不可依靠，如果沒有過戶給被上訴
        人，怕被上訴人不幫伊洗澡，不煮飯給伊吃等語(見本
        院卷第81頁背面、第82頁) ，可見被上訴人並未脅迫伊
        婆婆辦理過戶事宜，係上訴人母親事後自忖日後無人養
        老，始自願將房屋過戶予被上訴人(實則過戶予兩造之
        二子曾政傑、曾政凱，見原審卷第38頁建物登記謄本)
        ，至上訴人之妹曾碧約於本院證稱，伊母親中風後，自
        己事情還是自己料理云云，惟因其為上訴人之手足至親
        ，其證詞難免迴護上訴人，自不可採。顯然被上訴人並
        無所謂侵占祖產一事。另上訴人指稱被上訴人外遇一節
        ，並未舉證以實其說，且上訴人雖曾對被上訴人與他人
        有染部分提出刑事告訴，惟亦經檢察官不起訴處分確定
        ，此有臺灣基隆地方法院檢察署檢察官99年度偵字第96
        8號不起訴處分書、臺灣高等法院檢察署99年度上聲議
        字第3132號處分書(見原審卷第41頁、本院卷第55至58
        頁) 附卷可按，可見上訴人對被上訴人之此部分指述，
        並不可採。
      (3)再查上訴人對被上訴人指稱侵占其母親存款一事，證人
        曾國柱、曾金火證稱不知道、不瞭解等語(見本院卷第5
        3頁正、背面)；證人曾莉媛、曾碧約雖證稱係被上訴人
        領走等語(見本院卷第80頁背面、82頁)，並經臺灣士林
        地方法院檢察署(下簡稱士林地檢署)檢察官以行使偽造
        私文書、詐欺罪嫌聲請簡易判決處刑，然檢察官亦以被
        上訴人所犯上開罪嫌，係為處理上訴人之母後事，動機
        良善，請求法院予以從輕量刑，此有士林地檢署100年
        度調偵字第133號聲請簡易判決處刑書在卷可稽(見本院
        卷第154頁)，可見並無證據證明被上訴人有不法侵占上
        訴人之母存款之意圖，上訴人上開指述自不足採。
      (4)查兩造間既分房20多年，該段期間幾無互動，彼此關係
        未見改善，上訴人更動輒懷疑被上訴人外遇，並藉以興
        訟，並無何積極彌補婚姻裂痕之舉，致夫妻情感日趨薄
        弱，難以共同經營和諧幸福之婚姻生活，已構成婚姻難
        以維持之重大事由，且上訴人不同意離婚，亦係認被上
        訴人擁有家產，怕伊離婚後一無所有(見本院卷第170頁
        背面最後一行)，念茲在茲者，均非為兩造感情彌補而
        努力，兩造徒有夫妻之名而無夫妻之實，與夫妻以共同
        生活、同甘共苦、共創幸福家庭生活之本質相悖，故兩
        造欲獲得婚姻生活之安全、幸福及圓滿，無異緣木求魚
        ，殊不可得。綜上，本院認兩造間之感情已嚴重破壞，
        難以繼續共同生活，婚姻所生之破綻亦無回復之希望，
        其情形已構成難以維持婚姻之重大事由，而此重大事由
        在主、客觀上均已達難以維持婚姻之程度，自無再強求
        維持有婚姻之名，而無婚姻之實之必要。又比較衡量雙
        方之責任程度，因上訴人時對被上訴人口出惡言，動輒
        對被上訴人提起刑事訴訟，無端懷疑被上訴人與他人有
        染，實無回復夫妻感情之可能，應認對於婚姻破綻事由
        之發生應可歸責於上訴人。揆諸前開判決意旨，被上訴
        人依民法第1052條第2項之規定請求離婚，核無不合，
        應予准許。
  (二)綜上所述，被上訴人依民法第1052條第2項規定，請求與上
    訴人離婚，為有理由，應予准許。是則原審判決准兩造離婚
    ，於法並無不合。上訴意旨指摘原判決不當，求予廢棄改判
    ，為無理由，應予駁回。
  (三)又本件事證已臻明確，兩造其餘之攻擊或防禦方法及證據，
    經本院斟酌後，認為不足以影響本判決之結果，自無逐一詳
    予論駁之必要，併此敘明。
四、據上論結，本件上訴為無理由，依民事訴訟法第449條第1項
    、第78條，判決如主文。
中    華    民    國   100    年    11    月    8     日
                    民事第五庭
                        審判長法  官  李錦美
                              法  官  陳博享
                              法  官  黃雯惠
正本係照原本作成。
如不服本判決，應於收受送達後20日內向本院提出上訴書狀，其
未表明上訴理由者，應於提出上訴後20日內向本院補提理由書狀
（均須按他造當事人之人數附繕本）上訴時應提出委任律師或具
有律師資格之人之委任狀；委任有律師資格者，另應附具律師資
格證書及釋明委任人與受任人有民事訴訟法第466條之1第1項但
書或第2項（詳附註）所定關係之釋明文書影本。如委任律師提
起上訴者，應一併繳納上訴審裁判費。
中    華    民    國   100    年    11    月    8     日
                              書記官  秦慧榮
附註：
民事訴訟法第466條之1（第1項、第2項）：
對於第二審判決上訴，上訴人應委任律師為訴訟代理人。但上訴
人或其他法定代理人具有律師資格者，不在此限。
上訴人之配偶、三親等內之血親、二親等內之姻親，或上訴人為
法人、中央或地方機關時，其所屬專任人員具有律師資格並經法
院認為適當者，亦得為第三審訴訟代理人。